【裁判字號】    97,簡上,22
【裁判日期】    980527
【裁判案由】    確認本票債權不存在
【裁判全文】
臺灣新竹地方法院民事裁定              97年度簡上字第22號
上  訴  人  甲○○
                      號
訴訟代理人  姜禮增律師
被上訴人    乙○○
上列當事人間確認本票債權不存在事件，上訴人對於民國98年3
月31日本院第二審判決提起上訴，本院裁定如下：
    主  文
上訴駁回。
第三審訴訟費用由上訴人負擔。
    理  由
壹、按對於民事訴訟法第427條第2項簡易訴訟程序之第二審判決
    ，其上訴利益逾第466條所定之額數者，當事人僅得以其適
    用法規顯有錯誤為理由，逕向最高法院提起上訴，民事訴訟
    法第436條之2第1項定有明文。所謂適用法規顯有錯誤，係
    指原第二審判決就其取捨證據所確定之事實適用法規顯有錯
    誤而言，乃指原確定判決所積極適用之法規，顯然不合於法
    律規定，或與司法院現尚有效及大法官會議之解釋，或最高
    法院現尚有效之判例，顯然違反者而言，並不包括消極的不
    適用法規，或漏未斟酌證據及認定事實錯誤之情形在內（最
    高法院80年台上字第1326號判例意旨、63年度台上字第880
    號判例意旨參照）。次按對於簡易訴訟程序之第二審裁判，
    提起第三審上訴或抗告，須經原裁判法院之許可。前項許可
    ，以訴訟事件所涉及之法律見解具有原則上之重要性者為限
    。第1項之上訴或抗告，為裁判之原法院認為應行許可者，
    應添具意見書，敘明合於前項規定之理由，逕將卷宗送最高
    法院；認為不應許可者，應以裁定駁回其上訴或抗告。前項
    裁定得逕向最高法院抗告，民事訴訟法第436條之3定有明文
    。末按依民事訴訟法第473條第1項之規定，第三審法院應以
    第二審判決確定之事實為判決基礎，故在第三審不得提出新
    攻擊方法（最高法院28年上字第817號判例意旨參照）。
貳、本件上訴意旨略以：
一、原判決違反民事訴訟法第222條第1項，其適用法規顯有錯誤
    :
（一）原判決基礎即莊添登所稱雖以：「（甲○○是否為現場負
      責人？）是我和甲○○商量要如何施作，不在時工人要找
      甲○○。他也有在廢橋墩現場開怪手，工人、機具是甲○
      ○調來的」，惟查：此段於偵訊陳述之原意係指莊添登從
      事拆除廢橋墩並清除其廢料之合法工作，原審未詳察筆錄
      原本，誤用刑事法院之判決文句；又莊添登於94年9月19
      日之調查筆錄亦陳稱其找甲○○合法拆除橋墩清除廢棄拆
      除物，以及向甲○○承租挖土機等施工等語，有上訴人和
      莊添登於94年6月20日所簽訂之「租賃合約書」1紙，其上
      記載：「茲永豐森事業有限公司委任人莊添登先生向冠森
      工程開發有限公司承租竹東鎮○○○段第二河川局所標得
      廢橋墩拆除作業機具乙批、破碎機乙部PC-300價格每日8
      小時1萬1千元正、挖土機乙部PC-300型清除水泥塊每立30
      元正、大貨車共3部每車運費450元正，每日結清特此證明
      ，各持1份，莊添登、甲○○，中華民國94年6月20日。」
      足以證明。再者，刑事第一審勘驗警方在河川現埸拍攝之
      光碟，其上亦無上訴人在河川現埸，此亦有刑事第一審96
      年1月26日審判筆錄之勘驗結果足稽，足堪認定上訴人確
      實只是把破碎機等機具出租給莊添登，作廢橋墩拆除作業
      機具之用，莊添登於偵查或審判中，也均否認有盜採砂石
      之犯意行為，也未和上訴人有任何犯意連絡或行為。足徵
      上訴人並無從事違法盜取砂石之行為。
（二）按「有權利必有救濟」，此為憲法第16條規定人民有訴訟
      權之本旨。原審斷章取義，其認定顯與上揭「租賃合約書
      」、「刑事光碟勘驗筆錄」，及莊添登之陳述意旨等證據
      ，相矛盾不合，而有證據上理由矛盾之違背法令。原審且
      未審酌莊添登自警詢起至審判時之全部供述，亦無調取該
      刑事卷提示兩造為辯論，僅逕抄刑事判決之文句而為判決
      ，同有違誤。即原判決顯有適用法規錯誤，且其錯誤所涉
      及之法律見解具有原則上之重要性，自應准許上訴人提起
      上訴，以資救濟。
（三）原判決所稱上訴人、古清泉、何馬意、王雲浩、劉邦俊、
      林德明、朱倉能、陳松年之陳述部分：然查，上訴人於94
      年6月26日警詢、於94年6月26日檢訊之陳述；古清泉於94
      年6月26日警訊、於94年6月26日檢訊之陳述；何馬意於94
      年6月26日檢訊時之陳述；朱倉能於94年6月26日警訊、於
      94年10月27日檢訊之陳述；劉邦俊於94年6月26日警訊之
      陳述；王雲浩於94年6月26日警訊、於94年10月27日檢訊
      之陳述；林德明於94年9月30日警訊之陳述；陳松年於94
      年10月27日檢訊之陳述；以及上揭人等於本院刑事庭或臺
      灣高等法院刑事庭審理之陳述，俱稱係拆除橋墩而載運其
      廢棄物，並無違法盜採砂石之行為。且上揭人等既陳稱係
      拆除橋墩，而載運打碎之橋墩水泥塊（必然會摻雜石塊）
      ，係合法之拆橋墩行為，不但於偵查中供述明確，且於審
      判中亦如此。原審斷章取義，為違背各該陳述人本旨之曲
      解，並指為上訴人盜採砂石之證據，顯已違誤。其未審酌
      各該人等自警詢起至審判時之全部供述，且無調取該卷提
      示兩造為辯論。並係擇拾筆錄中前後不符之片段記載，為
      認定事實之依據。即逕抄刑事判決之內容而為判決，自有
      適用法規顯有錯誤之違法。
二、原審認上訴人應依雙方間「重型油壓工程機具租賃契約」（
    下稱系爭契約）第7條及第8條，負擔系爭挖土機遭扣押期間
    之租金等。惟查：
（一）系爭契約第7條及第8條，此2條合約之規定不同。第7條稱
      ：「…有關重機被扣部分，自重機被扣之日起至扣押機關
      通知得領回日止之租金，由乙方負擔。」此合約文義係指
      重機被扣押機關合法扣押，而扣押係可歸責於上訴人。如
      係扣押機關之非法扣押，或係非可歸責於上訴人，自不得
      依本條為請求。另此條係指暫時扣押而得領回之情形始適
      用此條，如係遭沒入，自然應適用第8條後段：「如重機
      滅失或失竊者，乙方需照市價賠償，若乙方已照市價賠償
      且失竊重機經尋獲者，甲方應即將該重機過戶予乙方。」
      即上訴人賠償依市價賠償予被上訴人後，被上訴人即應將
      系爭挖土機過戶給上訴人。
（二）系爭挖土機本由新竹縣警察局竹東分局扣押，並交經濟部
      水利署第二河川局查扣（新竹縣警察局竹東分局94年06月
      26日查扣甲○○涉嫌違反水利法，竊盜案機具清單）。惟
      查：
    1.該搜索係非法搜索，業經本院撤銷（本院94年度急搜字第
      5號刑事裁定），其所為扣押顯即非法，即不可歸責於上
      訴人。且警方顯知其為非法之搜索扣押，卻故將系爭挖土
      機交經濟部水利署第二河川局查扣。嗣本院檢察署於94年
      8月9日以竹檢威大94偵3574字第17809號函，認無扣押之
      必要。
    2.系爭挖土機係古清泉駕駛，並因此而受經濟部水利署第二
      河川局以經授水字第09420255401號函之沒入使用之設施
      或機具（即系爭挖土機）。嗣經濟部於96年1月29日以經
      授水字第9620200770號函廢止。故被上訴人方面本可早日
      請求發還卻遲至95年8月30日始為聲請，其遲延即非可歸
      責於上訴人，亦不應請求該期間內之租金。
    3.退步言之，上揭經濟部處分係沒入處分，並非扣押，故亦
      應適用第8條後段：「如重機滅失或失竊者，乙方需照市
      價賠償，若乙方已照市價賠且失竊重機經尋獲者，甲方應
      即將該重機過戶乙方。」
    4.民事訴訟法第222條第3、4項：「法院依自由心證判斷事
      實之真偽，不得違背論理及經驗法則。得心證之理由應記
      明於判決。」最高法院57年台上字第1091號判例：「民事
      訴訟法第496第1項第1款所謂適用法規顯有錯誤，應以確
      定判決違背法規或現存判例解釋者為限，若在學說上諸說
      併存尚無法規判解可據者，不得指為用法錯誤。」最高法
      院69年台上字第771號判例謂：「法院依調查證據之結果
      ，雖得依自由心證，判斷事實之真偽，但其所為之判斷如
      與經驗法則不符時，即屬於法有違。」原審未分辨沒入或
      扣押之不同，而認上訴人應依系爭契約第7條有關扣押之
      規定負擔租金，其判決違背論理及經驗法則，且未記明此
      部分其得心證之理由，適用法規顯有錯誤。
（三）系爭契約第7條最末係：「有關重機被扣部分，自重機被
      扣之日起至扣押機關通知得領回日止之租金，由乙方負擔
      。」惟查：原審計算上訴人應負擔租金係從94年6月24日
      被扣押起，至經濟部通知被上訴人於96年2月9日得領回挖
      土機時止，此期間內之租金。惟96年2月9日係被上訴人領
      回挖土機之日，而經濟部廢止沒入處分之函係96年1月29
      日所發，故其計算上訴人應負擔租金之期間顯然有誤，是
      依民事訴訟法第222條第1項前段，原審上述日期之判定，
      不依調查證據之結果為判斷，其適用法規顯有錯誤。
三、前揭上訴理由，均有相關類似之判例或最高法院判決，故本
    件上訴以從事法之續造，及涉及之法律見解顯然具有原則上
    之重要性。為此，聲明：（一）原判決廢棄。（二）確認上
    訴人於94年4月24日所簽發內憑票支付被上訴人新臺幣（下
    同）4,500,000元，其中關於2,260,000元部分之本票債權不
    存在。（三）第一、二、三審訴訟費用由被上訴人負擔。
、經查：
（一）上訴人上訴意旨指稱原審判決未詳察筆錄原本，誤用刑事
      法院之判決文句，且未審酌莊添登、古清泉、何馬意、王
      雲浩、劉邦俊、林德明、朱倉能、陳松年等人自警詢起至
      審判時之全部供述；復指稱本院94年度急搜字第5號刑事
      裁定業經撤銷而為非法搜索，及經濟部早於96年1月29日
      以經授水字第9620200770號函廢止其沒入處分，被上訴人
      卻遲至95年8月30日始為聲請等語，進而主張上訴人未有
      盜採砂石之行為及犯意連絡，其遲延亦非可歸責於上訴人
      云云。就本件上訴人是否因有盜採砂石而遭經濟部沒入系
      爭挖土機，而屬可歸責於上訴人之事由等事實認定之問題
      ，業經原判決就上訴人之陳述、主張，所提出之證據方法
      、證據資料、證人之陳述等情詳為審酌判定，而上訴人前
      開指述，皆為法院取捨證據、認定事實之職權行使，揆諸
      首開說明，非屬適用法規顯有錯誤之情形，上訴人執此指
      摘原判決違背法令，即無可取。
（二）又上訴人指稱原審未辨明上揭經濟部處分係沒入非扣押，
      應適用系爭租賃契約第8條後段及原審計算上訴人應負擔
      租金之期間有誤云云，關此部分，上訴人係爭執其就系爭
      挖土機因遭扣押或沒入而喪失占有之原因事實不同，而適
      用系爭租賃契約之約定應亦有不同，惟此同為法院取捨證
      據、認定事實之職權行使，非屬適用法規顯有錯誤之情形
      ，其所涉之法律見解亦未具有原則上之重要性。再者，上
      訴人於一審、二審均未爭執系爭挖土機係遭沒入非扣押，
      亦未對原審計算租金期間之始末有何抗辯，於本件上訴第
      三審後，始主張系爭挖土機遭沒入，應適用系爭租賃契約
      第8條後段，及租金期間末日應為經濟部廢止沒入處分之
      函之96年1月29日云云，核上訴人之主張均係新攻擊方法
      ，按民事訴訟法第476條第1項之規定，第三審法院應以原
      審判決確定之事實為判決基礎，故在第三審不得提起新攻
      擊方法，是依法本院不得斟酌，併予明。
四、據上結論，本件上訴不應許可，依民事訴訟法第436條之3第
    3項、第95條、第78條，裁定如主文。
中    華    民    國    98    年    5    月     27     日
                  民事第二庭   審判長法  官  蔡孟芳
                                     法  官  高敏俐
                                     法  官  羅惠雯
以上正本係照原本作成。
如對本裁定抗告須於裁定送達後10日內向本院提出抗告狀，並繳
納抗告費新臺幣1,000元。
中    華    民    國    98    年    5    月     27    日
                                     書記官  鍾佩芳


司法院資訊處製作；財團法人民間司法改革基金會備份。
